【裁判字號】    95,上易,24
【裁判日期】    950523
【裁判案由】    妨害名譽
【裁判全文】
臺灣高等法院臺南分院刑事判決
上  訴  人  臺灣臺南地方法院檢察署檢察官
被      告  丁○○○
選任辯護人  林金宗    律師
上列上訴人因被告妨害名譽等案件，不服臺灣臺南地方法院94年
度易字第637號中華民國94年11月9日第一審判決（起訴案號：臺
灣臺南地方法院檢察署94年度偵字第7460號），提起上訴，本院
判決如下：
    主  文
上訴駁回。
    理  由
一、原審公訴意旨略以：被告丁○○○於民國 (下同)94年3月間
    ，邀請其同棟大樓之住戶乙○○至其台南市○區○○街25號
    家中，對乙○○傳述謂：告訴人丙○○從其家中後方陽台上
    至其屋內房間，與其夫已通姦7、8年了等語，又於同年4月
    底，在乙○○家門前，對乙○○傳述相同之話語，因認被告
    涉有刑法第310條第1項毀謗罪嫌及第309條第1項公然侮辱罪
    嫌云云。
二、按犯罪事實應依證據認定之，無證據不得認定其犯罪事實；
    又不能證明被告犯罪，應諭知無罪之判決，刑事訴訟法第15
    4條第2項、第301條第1項分別定有明文。次按告訴人之告訴
    ，係以使被告受刑事訴追為目的，是其陳述是否與事實相符
    ，仍應調查其他證據以資審認；又認定犯罪事實之證據，係
    指得以認定被告確有犯罪行為之積極證據而言，該項證據自
    須適合於被告犯罪事實認定，始得採為斷罪資料，如未能發
    現相當證據，或證據不足以證明，自不能以推測或擬制之方
    法，為裁判基礎。苟積極證據不足為不利於被告事實之認定
    時，即應為有利於被告之認定，更不必有何有利之證據（最
    高法院52年台上字第1300號、29年度上字第3105號、30年度
    上字第816號、40年臺上字第86號判例意旨參照）。再認定
    犯罪事實所憑之證據，雖不以直接證據為限，間接證據亦包
    括在內，然而無論直接或間接證據，其為訴訟上之證明，均
    須達於通常一般之人均不致於有所懷疑，而得確信其為真實
    之程度，始得據為有罪之認定，若其關於被告是否犯罪之證
    明未達此程度，而有合理性懷疑之存在，致使無從形成有罪
    之心證，根據「罪證有疑，利於被告」之證據法則，即不得
    遽為不利被告之認定（最高法院76年臺上字第4986號判例意
    旨參照）。
三、原審檢察官認被告涉有毀謗及公然侮辱罪嫌，無非係以告訴
    人丙○○之指訴及證人乙○○之證述資為論據。訊據被告堅
    詞否認涉有前開犯行，辯稱：告訴人與被告及被告之配偶蘇
    豐博間存在有房子漏水之糾紛，且自90年起被告之配偶蘇豐
    博即在大陸擔任機械顧問，常年往返於大陸與台灣之間，縱
    使返台停留之時間亦甚短，被告自不可能編造其配偶與告訴
    人有不正常關係之言論，況被告之配偶蘇豐博亦成為告訴人
    調解漏水事件的爭訟對象，面對告訴人之打擊，被告與配偶
    蘇豐博可說是風雨同舟，衡諸情理，被告自不可能以告訴人
    與被告之配偶有不正常關係來誹謗告訴人，又證人乙○○因
    所興建之車庫，遭到他人檢舉為占用路面之違建，而遭部分
    拆除，因被告當時義務擔任公寓大樓管理委員，證人乙○○
    誤以為是被告所檢舉，或因此對被告不諒解，始有此證言，
    被告無誹謗告訴人之言行等語。
四、關於被告被訴刑法第310條第1項毀謗罪嫌部分：
（一）告訴人指訴被告先後二次向證人乙○○傳佈前開不實毀謗
      其名譽之話語，固亦據證人乙○○於偵查、原審及本院審
      理時附和其詞而證稱在卷，然此業為被告所否認。經查，
      告訴人係居住於臺南市○區○○街29號1樓，而告訴人住
      家之2樓即臺南市○區○○街29號2樓之1，乃被告配偶蘇
      豐博所有前供出租使用之套房，告訴人因不滿被告於其住
      家後方空地上方之2樓搭蓋違建陽台遮擋視線，又認被告
      之配偶蘇豐博所有前開出租套房廁所水管漏水造成其屋內
      天花板受損而衍生之漏水糾紛，已長達三、四年之久，且
      告訴人亦曾先後二次前往被告家中理論，迄今仍未解決一
      節，此據告訴人於偵查及原審審理時指證明確（見偵查卷
      第6頁、原審卷第58頁），嗣告訴人即以上開糾紛事由，
      於94年4月27日對被告之配偶蘇豐博提起排除侵害之民事
      訴訟，嗣因告訴人未依限繳納裁判費，經原審於94年6月
      22 日以94年度訴字696號裁定駁回告訴人之起訴在案，此
      經原審調取該院94年度訴字696號排除侵害案卷查明在卷
      。由上開情狀足徵，告訴人與被告間存有怨隙由來已久。
      又告訴人係如何經由證人乙○○之告知，而輾轉得知被告
      曾先後二次向證人乙○○指摘前開不實毀損其名譽之話語
      之過程，證人即告訴人於原審審理時結證稱：「乙○○從
      他家招手叫我過去她家，她在她家門口跟我轉達這件事情
      」等語（見原審卷第61頁），而證人乙○○則證稱：「我
      去按告訴人家中電鈴，在告訴人家的門口」云云（見原審
      卷第66頁），顯見二人上開所證已有不一之處。再查，告
      訴人與被告長久以來已生嫌隙，而告訴人係如何得知被告
      指摘毀損其名譽之話語，又與居中轉述之證人乙○○上開
      所證顯有矛盾，是告訴人上開之指訴是否真實，已不無可
      疑。
（二）關於被告如何先後二次向證人乙○○告知告訴人與其配偶
      蘇豐博間之通姦情事細節，證人乙○○固於原審審理時證
      稱：「第一次（即94年3月間）講是在被告裕豐街的2樓套
      房，當時被告的先生是主委，因為5樓的鄰居家中被偷，
      由我陪5樓該名不認識鄰居去找被告，當時被告不在25號1
      樓，後來我們就去2樓找，被告出來，並帶我們去她的套
      房，被告說告訴人從她家陽台上去與被告先生在該套房內
      通姦七、八年了…大概事隔一個月後，被告到我家門口先
      講監視錄影器要安裝在我家的事情，後來又說告訴人與他
      先生通姦，他兒子都有看到」云云（見原審卷第63-66頁
      ），於本院結證時亦為類似之證詞（見本院卷第71-73頁
      ）。查被告辯稱因證人乙○○房屋所興建之車庫，遭到他
      人檢舉為占用路面之違建，而遭部分拆除，因其當時義務
      擔任公寓大樓管理委員，證人乙○○誤以為是被告所檢舉
      ，或因此對被告不諒解等語。經本院向台南巿政府函查證
      人乙○○所有門牌台南巿裕豐街31號房屋，是否曾因占用
      公共路面而由台南巿政府派員拆除？台南巿政府工務局於
      95年2月17日函覆謂「經核判違建在案，暫納入分期分類
      執行計晝辦理」 (見本院卷第45頁，違建受文者傅揮家係
      乙○○之夫)，可見被告辯稱因證人乙○○所興建之車庫
      ，確有遭到他人檢舉為違建，而遭台南巿政府核判違建在
      案，暫納入分期分類執行計晝辦理。則被告質疑證人乙○○證詞為真，亦非無據。再查，被告係居住於臺南市○區
      ○○街25號，倘被告欲趁證人乙○○偕同鄰居甲○○前來
      之際而指摘告訴人與其配偶蘇豐博間有通姦一事，大可於
      被告所居住25號住處為之，何需捨近求遠帶證人乙○○及
      鄰居甲○○前去其配偶蘇豐博所有前開裕豐街29號2樓之1
      套房指摘？而該鄰居即證人甲○○於本院結證稱：被告是
      前公寓的主委，94年3月份的時候，因討論管委會的事，
      曾到過被告2樓套房沒錯。是去請被告是否要幫我們擔任
      主任委員。於本院詢以「當時被告有無說過他先生與丙○○通姦？」，答稱「我不清楚，乙○○與被告二人在談論
      事情，但我不清楚，我有問他們什麼事情，他們沒有理我
      」（參見本院卷第78頁）。由證人甲○○之證述，尚難遽
      認被告確有利用對證人乙○○與甲○○前來裕豐街29號2
      樓之1套房之際而指摘告訴人與其配偶蘇豐博間有通姦一
      事。況告訴人居住之臺南市○區○○街29號1樓，及被告
      之配偶蘇豐博所有同棟29號2樓之1套房，均設有鐵窗，根
      本無從自29號1樓經由陽台進入29號2樓之1套房內，此有
      卷附相片一幀可參（見偵查卷第21頁），且據證人即告訴
      人於原審審理時證稱：「從我屋內空地爬上2樓陽台，根
      本做不到」等語明確（見原審卷第60頁），是證人乙○○
      所證被告所述告訴人前往與被告之配偶蘇豐博通姦之路線
      ，顯與事實不符。再查，被告與證人乙○○僅為鄰居關係
      ，倘被告認告訴人與其配偶蘇豐博通姦長達七、八年之久
      ，自可直接前往質問告訴人，何需隱忍長達七、八年後，
      再將之告知非至親好友之鄰居乙○○？參以，被告與其配
      偶蘇豐博並無生下任何兒女，有被告提出其夫妻全家戶籍
      謄本在卷可參（見本院卷第41-43頁），並據證人乙○○
      證稱屬實（見原審卷第67頁），則證人乙○○證所稱，被
      告所述告訴人與其配偶蘇豐博通姦，「被告兒子」都有看
      到云云，亦與實情不符。是證人乙○○上開證詞，確與事
      實不符且有違常情，顯有瑕疵，自難作為不利之依據。
（三）退而言之，縱使被告確有先後二次向證人乙○○指摘前開
      告訴人與其配偶蘇豐博通姦之情事。然按刑法第310條第1
      項之誹謗罪係以意圖散佈於眾，而指摘或傳述足以毀損他
      人名譽之事為成立要件，細觀該法條之規定自明，是行為
      人必須基於散布於眾之意圖且有誹謗之故意，始足當之，
      如僅告知特定人或向特定機關陳述，即與犯罪構成要件不
      符（最高法院75年度臺非字第175號及83年度臺非字第306
      號判決意旨參照）。查證人乙○○證稱：「第一次講是在
      被告裕豐街的2樓套房，被告並無要我去轉述給別人知悉
      …大概事隔一個月後，被告到我家門口再提一次，當時不
      會有其他住戶走到可以聽到我們講話的地點…她（即被告
      ）就是要我相信她，沒有要張揚之意思」等語（見原審卷
      第63、69頁），可見被告若縱有告知證人乙○○有關告訴
      人與其配偶蘇豐博通姦之情事，亦僅係被告與證人乙○○
      彼此間之私人對話，並無向不特定人或多數人散布指摘毀
      損告訴人名譽之目的，即難認有何散布於眾之意圖，揆諸
      上開說明，被告縱有公訴人所指之所為，亦與刑法第310
      條第1項毀謗罪之構成要件不符。
五、關於被告被訴刑法第309條第1項公然侮辱罪嫌部分：
（一）原審檢察官於原審固當庭論告稱：被告於94年4月底，在
      乙○○家門前，對乙○○傳述相同之話語，而乙○○家門
      前即為馬路，係屬公眾得出入之場所，因認被告另涉有刑
      法第309條第1項公然侮辱罪嫌云云（見原審卷第73頁）。
（二）按刑法第310條誹謗罪之成立，必須意圖散布於眾，而指
      摘或傳述足以毀損他人名譽之具體事實，如僅抽象的公然
      為謾罵或嘲弄，並未指摘具體事實，則屬刑法第309條第1
      項公然侮辱罪範疇（最高法院86年度台上字第6920號判決
      意旨參照），易言之，刑法第309條所稱之侮辱，係指以
      使人難堪為目的，不指摘具體之事實，而以言詞、文字、
      圖畫或動作，為抽象表示不屑、輕蔑或攻擊之意思，達於
      對個人在社會上所保持之人格及地位達貶損其評價之程度
      。至於刑法第310條第1項之誹謗罪，係指行為人知其所指
      摘或傳播轉述之具體事項，足以貶損他人名譽者，而仍將
      該具體事實傳播於不特定之人或多數人，使大眾知悉其內
      容而指摘或傳述之者，亦即，公然侮辱與誹謗二罪雖均在
      侵害對方之名譽人格法益，然誹謗罪所指摘傳述者為具體
      足以損及他人名譽之事實，公然侮辱則係指未指定具體之
      事實所為抽象之謾罵、侮辱而言。
（三）查原審檢察官既認被告於94年4月底在證人乙○○家門前
      ，對證人乙○○傳述告訴人從其家中後方陽台上至其屋內
      房間，與其夫已通姦七、八年云云，則依公訴人所指被告
      當時之所為，乃屬對於具體事實而為指摘，而非抽象之謾
      罵，是被告此部分所為，即與刑法第309條第1項公然侮辱
      罪之構成要件不符，是公訴人認被告另涉有公然侮辱罪嫌
      云云，尚有誤會。
六、綜上所述，原審檢察官所舉之證據均不足以證明被告涉有本
    案之犯罪，自不能單憑告訴人之片面指訴，以推測或擬制之
    方法，作為裁判基礎。此外，復查無其他積極證據可資認定
    被告涉有前開毀謗及公然侮辱罪嫌，自屬不能證明被告犯罪
    ，依法應判決被告無罪。原審審理結果，認不能證明被告為
    有罪而為無罪判決之諭知，經核並無違誤。原審檢察官循告
    訴人之請求而上訴，指摘原判決不當，為無理由，應駁回其
    上訴。
據上論斷，依刑事訴訟法第368條，判決如主文。
本案經檢察官江守權到庭執行職務。
中    華    民    國    95    年    5     月    23    日
                  刑事第一庭    審判長法  官  黃崑宗
                                      法  官  田平安
                                      法  官  王明宏
以上正本證明與原本無異。
不得上訴。
                                      書記官  黃全忠
中    華    民    國    95    年    5     月    24    日


司法院資訊處製作；財團法人民間司法改革基金會備份。
